臺灣高等法院刑事判決
110年度重上更一字第35號
上  訴  人  
即  被  告  蔡素月



上列上訴人即被告因違反商業會計法等案件，不服臺灣臺北地方
法院104年度金重訴字第17號、104年度訴字第143號，中華民國1
07年10月29日第一審判決（起訴案號：臺灣臺北地方檢察署104
年度偵字第1128號、追加起訴案號：103年度偵緝字第1496號）
，提起上訴，本院判決後，經最高法院發回審理，本院更為判決
如下：
    主  文
上訴駁回。
    事  實
一、蔡素月係富沅企業股份有限公司（址設臺北市○○區○○街000 
    號0 樓，下稱富沅公司）之負責人，為商業會計法第4 條所
    稱之商業負責人，且係從事業務之人，以製作會計憑證為附
    隨業務。因其投資俄羅斯燃油事業失利，自民國99年5月開
    始每個月均有鉅額損失，乃轉向地下錢莊借款而擔負龐大債
    務，其為清償地下錢莊利息，需大量資金週轉，為順利向銀
    行申請辦理短期放款等融資，明知已無償債能力，且明知如
    附表一編號二所示之支票均非與支票發票人實際交易所取得
    ，亦明知富沅公司於附表一編號二序號5 所示之開立統一發
    票（因原發票號碼000000000之不實統一發票遺失而再補發
    ）時間，與附表一編號二所示支票發票人間並無實際交易，
    因依據如附表一編號二約定融資種類及方式欄所示，需向銀
    行提出應收票據（即客票），或依個別銀行要求而提出相對
    應之交易憑證，竟意圖為富沅公司不法之所有，基於詐欺取
    財之犯意，或填製不實會計憑證及詐欺取財之犯意，依序於
    100年9月22日、同年10月5日、同年9月12日、同年9 月19日
    、同年11月11日行使非實際交易取得不知情之德系速達靈有
    限公司（附表一編號二序號1、2，下稱速達靈公司）、得亨
    貿易有限公司（附表一編號二序號3、4，下稱得亨公司）、
    榮益環保科技企業股份有限公司（附表一扁號二序號5，下
    稱榮益公司）之支票，及虛開附表一編號二序號5所示不實
    之統一發票，向永豐銀行融資詐取款項，致使永豐银行陷於
    錯誤，因認富沅公司檢附附表一編號二所示之票據、統一發
    票係基於實際交易所取得，乃陸續核撥融資貸款至富沅公司
    之銀行帳戶內，富沅公司於向附表一編號二所示之永豐銀行
    詐得如附表一編號二所示之詐欺金額。嗣蔡素月提出之不實
    票據陸續遭到退票，如附表一編號二所示之永豐銀行始發覺
    受騙。
二、案經臺灣臺北地方檢察署檢察官自動檢舉偵查起訴，暨法務
    部調查局桃園市調查處移送臺灣臺北地方檢察署檢察官偵查
    後追加起訴。　　　
    理  由
壹、程序事項：
一、審理範圍：本件原審判決後，檢察官及被告蔡素月均提起上
    訴，經本院前審108年度上重訴字第6號判決，檢察官提起上
    訴，其中附表一編號二（一審及本院前審判決均同編號）部
    分，經最高法院以110年度台上字第2455號判決除就前審判
    決關於其附表一編號二部分撤銷發回本院更審外，另駁回其
    他上訴，是本院僅就最高法院撤銷發回之原判決關於附表一
    編號二所示部分更為審理。
二、被告經合法傳喚無正當理由不到庭，然據被告於本院前審審
    理時就證據能力表示之意見，以永豐商業銀行（下稱永豐銀
    行）長安分行109年3月12日永豐銀長安分行字第1090000023
    號函部分，有關以客票作為擔保辦理融資業務而需併附相關
    發票之目的係為佐證交易往來之真實性等情係屬被害人於審
    判外之書面陳述，無證據能力乙情（見108年度上重訴字第6
    號卷，下稱本院前審卷六，第25、26、34頁），然並未爭執
    各該函文所檢附富沅公司與銀行所簽署之契約文件、銀行經
    辦人員徵信、審核所記載之內容及文件，以及函併附之各銀
    行內部規定、注意事項與中華民國銀行公會會員授信準則等
    規定，且對於各銀行函覆有關融資數額及借款餘額情況亦不
    爭執（見本院前審卷六第446至447頁）。而以上各函所檢送
    富沅公司與該銀行簽署之契約、銀行審核所憑內部規定、注
    意事項、中華民國銀行公會會員授信準則等，分別為證明富
    沅公司與銀行確實簽署各該契約及各該審核依據規定之存在
    ，並非屬被告以外之人於審判外之陳述，而應屬物證性質之
    文書證據。至富沅公司簽約及融資當時各銀行徵信、審核所
    製作之內容、文件如批覆書等，則係屬該銀行經辦人員即從
    事業務之人於其等業務上所須製作之紀錄文書，揆諸刑事訴
    訟法第159條之4第2款規定，亦均具證據能力。至上開爭執
    函文內容中被害人於審判外之書面陳述事項，並未據本院援
    引為證據，併此說明。
三、除上開函覆內容經被告爭執而未經本院引用之部分以外，本
    案據以認定上訴人即被告蔡素月犯罪之供述證據，公訴人、
    被告及其辯護人於本院前審準備程序及審理時、公訴人於本
    院審理時均未爭執其證據能力（見本院前審卷一第206至224
    、241至287頁、本院前審卷七第264至327頁、本院卷第116
    至120頁），本院審酌該證據作成時並無違法及證明力明顯
    過低之瑕疵等情況，認為適當，應有證據能力。至於所引其
    餘非屬供述證據部分，既不適用傳聞法則，亦非公務員違背
    法定程序所取得，依刑事訴訟法第158條之4反面解釋，具有
    證據能力。
貳、得心證之理由：　
一、被告蔡素月於本院前審審理時，固然坦承擔任富沅公司之負
    責人，並提供如附表一編號二所示之支票，或依個別銀行要
    求而提出相對應之統一發票作為交易憑證，並坦承就附表一
    編號二所示之部分確有開立不實統一發票會計憑證之事實，
    惟矢口否認有詐欺之犯行之犯行，辯稱：伊否認有詐欺，伊
    也是被害者，銀行放款部分，支票均非無中生有，部分是貨
    款，部分是借貸；銀行承辦人員有派徵信或其他人員到公司
    實地觀察、調查，及調查公司之聯徵狀況、查核報表及公司
    過去以及現在營業狀況，認為公司營業狀況良好，才會簽立
    授信契約，被告蔡素月並未提供不實文件，所提供之客票係
    作為銀行備償帳戶專用，向發票銀行照會均正常，始核撥款
    項，銀行並未陷於錯誤，與詐欺罪構成要件不符，純屬民事
    賠償問題云云。惟查：
  ㈠被告蔡素月擔任富沅公司負責人，於如附表一編號二提出申
    請融資時間欄所示之時間提供如附表一編號二所示之支票，
    或依個別銀行要求而提出交易憑證，所提供之支票於到期日
    均無法兌現或退票等情，業據被告蔡素月於原審及本院前審
    審理時自承不諱(見原審訴128卷第52頁、原審訴143卷第91
    、136頁反面、第161、189頁反面、本院前審卷一第201、20
    4至206頁)，並有法務部票據信用資訊連結作業查詢資料、
    永豐銀行103年7月17日、106 年3 月24日刑事陳報狀暨其所
    附之應收票據託收明細表影本、支票及退票理由單(見原審1
    04 年度金重訴字第17號卷，下稱金重訴卷，卷㈠第156頁反
    面、第189頁反面、卷㈤第209 至219頁、他5911卷第47至53
    頁），此部分事實，首堪認定。
  ㈡又被告蔡素月以富沅公司及劦然公司之名義向如附表一編號
    二所示之金融機構提出融資申請後，如附表一編號二所示之
    金融機構分別有如附表一、附表二詐取金額欄所示放款之事
    實（追加起訴書部分所載金額有誤，業已更正，詳如附表一
    編號二詐欺金額欄所示），業據證人即永豐銀行承辦人員李
    孟晟於原審審理時證述明確（見原審104年度訴字第143號卷
    一第207至214頁），並有永豐銀行104 年7 月21日陳報狀、
    106 年3 月24日刑事陳報狀暨其所附之應收票據託收明細表
    影本、支票及退票理由單等件在卷可參（見103年度偵緝字
    第1496號卷，下稱偵緝卷，第247至248頁、金重訴卷㈤第209
    至219頁），此部分事實亦堪認定。
　㈢被告蔡素月既知悉以富沅公司之名義向如附表一編號二所示
    之金融機構辦理如附表一編號二之融資，需向銀行提出與他
    人真實交易所取得之支票，或依個別銀行要求而提出相對應
    之真實交易憑證一事，卻仍向如附表一編號二所示之金融機
    構交付非實際交易所取得之支票充作客票，或填製不實開立
    之統一發票，用以佯稱所交付之支票係客票之證明，顯已屬
    詐欺行為，亦可認有不法所有意圖，自應構成詐欺犯行。況
    被告蔡素月所提出之支票，均非實際交易所取得之支票，而
    係基於保證關係或純粹借用票據關係或其他原因而取得，此
    類支票對於發票人而言，因並非係購買貨品而以支票作為支
    付價金之用，亦非正常之資金借貸關係，而使其有讓支票兌
    現之義務，且被告蔡素月於偵查中自承：99年5 月以後公司
    週轉不靈等語（見103年度偵字第1719號卷，下稱偵字卷，
    卷㈠第18頁），則被告蔡素月交付支票予如附表一編號二所
    示之金融機構時，顯已知悉上開支票之發票人並不會力保支
    票兌現，主觀上亦應知悉自己無力再覓得大量現金使如附表
    一編號二所示公司簽發之支票兌現，竟仍持上開支票及不實
    之統一發票，向如附表一編號二所示之金融行庫融資借款，
    其不法所有之詐欺意圖昭然若揭。辯護人雖辯稱被告蔡素月
    並未提供不實文件，實有誤會，所辯自非可採。
  ㈣被告蔡素月雖辯稱有些支票是有交易往來所取得云云。然依
    證人陳義雄、曾里麗及游翔媜前揭證述交付支票之原因均非
    出於真實交易。被告蔡素月於原審審理時，就如附表一編號
    二之支票如何取得進行訊問時，先供稱：得亨公司支票是負
    責人陳義雄跟伊借錢取得，…德系速達靈公司支票是支票借
    伊用等語（見原審卷㈨第51頁正反面），經進一步訊問則供
    稱：（上開公司支票及個人戶支票，都不是妳實際經營而取
    得的，為何會提出給銀行及中租迪和公司？）這些客戶本來
    都有買賣業務往來，也有交易、（為何妳剛才都說基於其他
    原因而取得支票？）都是有交易，對方公司的票到期的時候
    無法兌現，所以開票來延遲，票開給伊，伊錢給他們等語（
    見原審金重訴卷㈨第52頁），則被告蔡素月就如附表一編號
    二所示之支票取得之原因，其於本院審理前後供述矛盾不一
    ，亦與其前揭偵查所述內容有歧異之處，更與證人陳義雄、
    曾里麗前揭證述交付支票之原因不同，亦未能提出相關證據
    足證如附表一編號二所示之支票係出於真實交易取得，應認
    被告蔡素月前揭所辯，係屬事後卸責之詞，自不可採。
  ㈤關於附表一編號二之支票並非基於交易方式取得：　
　1.得亨公司名義之支票：
　⑴證人即咊億公司負責人陳義雄於本院前審審理中證述：咊億
    公司是登記我的名字，我也有經營過穗暹公司、得亨公司、
    穗逸公司，余曉亭是我媳婦，陳炯銘是我兒子，…得亨公司…
    跟富沅公司沒有實際交易往來，被告投資我2,000萬，我開3
    ,000萬的支票給她押，被她拿去使用，她有繳錢，又來找我
    開票。她拿我們公司的票去銀行貼錢。陳炯銘跟余曉亭與被
    告也沒有往來。…得亨公司的支票都是這種情形。剛開始的3
    ,000萬票到期她都有來繳，然後再開，一開始開的票都有兌
    現，後來就跳票，因為她沒有錢。支票面額都是依照被告要
    求填寫的。至於為何會有富沅公司開給得亨公司…的發票，
    我也不知道，確實沒有交易往來等語（見本院前審卷六第21
    3至225頁），並有咊億公司基本資料查詢可參（見原審金重
    訴卷一第151頁）。而證人陳炯銘則證述：我不知道設定抵
    押權給被告的事，不清楚父親與被告借款的事，財務都是我
    爸爸在管，我沒有處理，支票、金流我都沒有經手等語（見
    本院前審卷六第225至228頁），由陳義雄實際經營之…得亨
    公司支票均與富沅公司並無實際商業交易往來，被告就此節
    亦供承與陳義雄間是借貸關係等詞（見原審卷六第225頁）
    ，顯然被告持以上名義發票人之支票向附表一編號二之永豐
    銀行申請融資貸款，該等支票均非實際交易往來而取得者。
　⑵被告固提出相關匯款資料、抵押權設定登記、借款契約等（
    見本院前審卷一第324至396頁），欲證明與陳義雄間係因借
    貸關係而取得上開事票之事實，然陳義雄就此節否認在敘卷
    ，而稱該等支票係因被告投資款項而交付，並否認提供陳炯
    銘之不動產設定抵押權予被告、簽訂借款契約並由陳炯銘擔
    任保證人等情(見原審金重訴卷㈥第218至219頁)，然縱使被
    告主張之借貸關係屬實，該等支票客觀上仍非屬以上銀行於
    審核撥貸與否而考量之實際交易取得的客票，甚為明確。
　2.德系速達靈公司支票部分：
　  證人即速達靈公司負責人游翔媜證述：我大該在99、100年
    開始開支票給被告，當時是透過黃明傳介紹，因為我們公司
    要拓展業務，當時條件是使用票要先告知我，我沒有同意被
    告拿去票貼…開始2、3張支票，被告有把錢存入銀行兌現，
    以前被告信用很好，我也不知道後來為何票沒有兌現，後來
    就都找不到被告了。我的認知是把票借給被告。後來這些票
    跳票，我經營十幾年的公司一夕之間就沒了，一輩子的信用
    都沒了。我是提供空白票據跟印章給被告，由被告自己填寫
    內容，後面這些我不知道的票據都不是實際交易往來的支票
    ，卷附的發票也不是實在的等語（見本院前審卷六第454至4
    63頁），並有速達靈公司基本資料查詢可參（見原審金重訴
    卷一第146頁），故證人游翔媜將速達靈公司之空白支票交
    予被告逕自填寫內容，既據證人證述如前，顯見該支票與公
    司間交易往來毫無關係，被告持之向附表一編號二所示銀行
    申請融資，均非因與速達靈公司有交易往來而取得。
　3.榮益公司支票部分：
　  經查，被告前於偵查中供承：與榮益公司之間純粹是借換票
    關係，是透過沈子易進行，我給榮益公司的支票跟他給的金
    額是一樣的，發票也是富沅公司開給榮益公司的，但實際上
    沒有交易，發票只是做為支票的憑證。永豐銀行有去查封榮
    益公司財產，事發後徐名均一直要求我要交貨給他，他可以
    加工後拿去還債，所以我有答應交貨給榮益公司，所以今年
    初（103年）湊了40桶油給他。一開始只是單純換票融資等
    語（見他9275卷第37至38頁、他5911卷第108頁），核與證
    人沈子易證述相符（見他9275卷第43至44頁），亦與原審同
    案被告徐名均於偵查中及原審認罪之陳述相符，顯見原審同
    案被告徐名均之榮益公司與被告富沅公司自始即係交換票之
    關係，根本無實際業務往來。是被告於原審辯稱後來被告有
    交部分油品云云，僅係因原審同案被告徐名均交予被告之支
    票經被告持向銀行融資，使榮益公司遭銀行查封追償票款，
    徐名均事後方要求被告處理而由被告交付部分油品以供「還
    債」、「抵償」所用，並非被告向其公司有正式購買油品之
    交易行為。是原審同案被告徐名均於本院前審審理中所稱：
    本來是開支票要跟她買比較不好的油來提煉生質柴油，沈子
    易說油還沒有供應之前可以先交換，我開票給被告，交換的
    票是保證票，富沅公司開給我的票沒有兌現，無預警宣布週
    轉不靈，因為她的貨沒有給我，所以我就不讓她兌現…交換
    票之附帶條件是要交付油品，被告後來有交付部分油品云云
    （見本院前審卷六第243至246頁），自不足作為對被告有利
    之認定。從而，附表一編號二所示之榮益公司之支票，自非
    被告實際上與榮益公司徐名均進行交易所取得者，而是在無
    交易行為之情形下所為之換票行為乙情，亦堪認定。　
　4.被告另供稱：99年5月間投資俄羅斯燃油失利，從99年5月開
    始每個月損失3,000萬以上，至100年11月15日公司破產損失
    大約2億元；（你明知資力不佳，還於100年間向玉山…借款4
    億2,117萬3,374元）是，因為陳義雄說100年6月要還我錢，
    我就想撐下去。跟別人借票，票款是由我付。借到的款項去
    還地下錢莊利息，我從99年12月就跟地下錢莊有往來。於10
    0年9月間，透過黃明傳認識速達靈公司負責人游翔媜，游翔
    媜為了增加信用，請我幫她養公司，將速達靈公司支票、公
    司大小章及公司發票交給我開立及使用，我只要使支票如期
    過票就好。得亨公司…都是陳義雄的票等語（見偵1719卷一
    第17至18頁反面、偵緝卷㈠第55至56頁、偵緝卷㈠第83頁反面
    、原審卷㈨第51至52頁）。　
　㈥綜合上開1至3證人等人之證述及被告4之供述可知，被告向附
    表一編號二所示銀行申請動用額度而提出之各該支票均非富
    沅公司因業務往來而取得之支票，業如本院前揭認定，而被
    告自99年5月間起已因投資失利而開始每個月有高達3,000萬
    元以上之損失，更於99年12月起開始與地下錢莊貸借款項，
    顯然資力不佳；又明知銀行同意撥款而審核其所提出之支票
    需為其公司實際業務往來而取得之支票，且各該支票面額均
    影響銀行准予撥貸之數額，竟透過持他人以業務往來貨款支
    付以外其他原因而交付之支票，藉以獲得銀行准予撥貸款項
    而供其清償地下錢莊之利息，則其自有為自己不法所有意圖
    而施用詐術，並使各該銀行承辦人員誤認該等支票屬富沅公
    司實際業務往來交易所取得之情，足堪認定。是被告上訴意
    旨主張其並無意圖為自己不法所有之意圖，僅是單純之民事
    糾紛云云，所辯自無可採。　
　㈦準此以觀，被告蔡素月所辯，顯係事後推諉卸責之詞，不足
    採信。本件事證已臻明確，被告上開犯行堪以認定，均應予
    依法論科。
二、按行為後法律有變更者，適用行為時之法律；但行為後之法
    律有利於行為人者，適用最有利於行為人之法律，刑法第2
    條第1 項定有明文。查被告行為後，刑法詐欺罪章業於103
    年6 月18日經修正公布，並於同年月20日生效，修正前刑法
    第339 條原規定：「意圖為自己或第三人不法之所有，以詐
    術使人將本人或第三人之物交付者，處5 年以下有期徒刑、
    拘役或科或併科1,000 元以下罰金。（第1 項）以前項方法
    得財產上不法之利益或使第三人得之者，亦同。（第2 項）
    前二項之未遂犯罰之。（第3 項）」，修正後則規定：「意
    圖為自己或第三人不法之所有，以詐術使人將本人或第三人
    之物交付者，處5 年以下有期徒刑、拘役或科或併科50萬元
    以下罰金。（第1 項）以前項方法得財產上不法之利益或使
    第三人得之者，亦同。（第2 項）前二項之未遂犯罰之。（
    第3 項）」。是上開條文修正後，將科處罰金之上限從修正
    前之3 萬元提高至50萬元。經比較新舊法結果，以被告2 人
    行為時之規定對被告較為有利，依刑法第2 條第1 項前段，
    自應適用行為時即修正前刑法第339 條第1 項之規定處斷。
    又被告行為後，商業會計法於103年6月18日修正相關條文，
    並於105年1月1日施行，惟此部分修正之條文與被告犯行並
    無關，是無比較新舊法之問題，而應逕適用裁判時法，亦予
    說明。經查：
  ㈠按統一發票係營業人於銷售貨物或勞務時，開立並交付予買
    受人之交易憑證，足以證明會計事項之經過，乃屬商業會計
    法所稱之「會計憑證」，而商業會計法第71條第1 款之填製
    不實會計憑證罪，原即含有業務上登載不實之本質，是就填
    載不實之二聯式統一發票部分，應不再另論刑法第215 條業
    務上登載不實文書罪（最高法院92年度台上字第6792號、94
    年度台非字第98號判決意旨參照）。被告蔡素月係富沅公司
    之負責人，為商業會計法所定之商業負責人；又統一發票係
    得為證明事項之經過，而造具記帳憑證所根據之憑證，屬原
    始憑證，為商業會計法第15條第1 款所定之商業會計憑證。
    是核被告蔡素月就附表一編號二所為，係犯商業會計法第71
    條第1 款以明知為不實之事項而填製會計憑證罪、修法前刑
    法第339 條第1 項之詐欺取財罪。
　㈡被告蔡素月所為以富沅公司名義，於如附表一編號二申請融
    資之詐欺取財犯行，以富沅公司名義而於融資預定總金額範
    圍內申請融資，於密切接近之時地實施，而分別侵害同一之
    法益，是就上開詐欺取財部分、填製不實會計憑證部分，各
    行為之獨立性極為薄弱，依一般社會健全觀念，因屬向如附
    表一編號二所示銀行申請時所需資料，而於時間差距上，難
    以強行分開，在刑法評價上，以視為數個舉動之接續施行，
    而為包括之一行為予以評價，較為合理，應論以接續犯。　
　㈢被告蔡素月所犯如附表一編號二所示之詐欺取財罪，與其填
    製不實會計憑證罪部分，分別係以一行為觸犯商業會計法第
    71條第1款之填製不實會計憑證罪及修正前刑法第339 條第1
     項之詐欺取財罪，為想像競合犯，應依刑法第55條規定從
    一重之商業會計法第71條第1 款之填製不實會計憑證罪處斷
    。
三、原審以行為人之責任為基礎，審酌被告蔡素月因經營公司不
    善，為求資金週轉，竟以非真實交易之支票充作客票及虛開
    不實之統一發票之方式，持之向如附表一編號二所示之金融
    機構申請融資，造成如附表一編號二所示之金融機構損害，
    所為誠有不該，且被告蔡素月於犯後並未能表達懺悔之意，
    亦未與如附表一編號二所示之金融機構達成和解，並彌補其
    等損失，態度難謂良善，另審酌富沅公司因此所詐得金額，
    所生危害等一切情狀，量處被告如附表一編號二所示之刑，
    並以被告蔡素月犯本件詐欺取財罪所詐得之款項如附表一編
    號二應沒收之犯罪所得欄所示之犯罪所得，雖未扣案，仍應
    依修正後之刑法38條之1 第1 項前段之規定，宣告沒收之，
    如全部或一部不能沒收或不宜執行沒收時，追徵其價額等節
    ，經核原審前揭認事用法、量刑及沒收均無不當，應予維持
    。
四、被告上訴意旨略以：　　
　㈠原判決逕認被告蔡素月提供非實際交易所取得之支票及填製
    不實開立之統一發票係為施用詐術之行為，惟原判決附表一
    編號二所示之金融機構於借款之時除審查上開支票及統一發
    票外，皆有派徵信或其他人員至富沅公司觀察、調查，以及
    調查兩家公司聯合徵信狀況，認定上開公司營業狀況良好，
    經風險評估後始簽立契約放款，非僅以支票及統一發票為放
    款認定之依據，被告蔡素月於借款時除提供上開支票及統一
    發票外，尚有提供其不動產抵押為擔保，並於借款後仍有陸
    續償還借款之行為，顯見被告仍有清償借款之主觀意圖，非
    有原判決所審認之不法所有意圖，僅係因其後週轉不靈跳票
    始生本件爭議，原判決附表一編號二所示之詐欺金額欄漏未
    扣除被告蔡素月陸續清償借款之金額及其抵押之不動產拍賣
    後清償之數額，率以金融機構所提供之金額以為認定被告蔡
    素月詐欺之金額，尚嫌速斷。
  ㈡被告係以真實有效之支票向被害銀行辦理短期放款、開立信
    用狀等融資，經被害銀行審核評估富沅公司之經營狀況、還
    款能力，並就本件支票向付款銀行為照會、確認發票人之票
    據信用後，方同意融資放款，被告雖坦認於本件有違反商業
    會計法第71條第1款規定填製不實會計憑證即虛開統一發票
    之犯行，然就富沅公司之經營狀況、還款能力與本件支票發
    票人之票據信用等並未為任何虛偽造假之情事，是被告於本
    件縱有為詐術之行使（虛開不實統一發票），並致被害銀行
    誤信而陷於錯誤（誤信本件支票以實際交易為原因關係），
    然被害銀行顯非基於此錯誤而為財產上之處分致有損失，實
    無詐欺騙取款項之犯意及不法所有之意圖。
  ㈢被告雖以非實際交易而得之支票向被害銀行辦理短期放款、
    開立信用狀等融資，然本件支票是否以實際交易為原因關係
    ，並非被害銀行審核評估放款與否之重點，是被害銀行並非
    因誤信本件支票之原因關係而為財產上處分致生損害，被告
    所為尚不符刑法詐欺罪之客觀構成要件；主觀上，被告確係
    向被害銀行辦理融資，不但未曾否認被害銀行之債權，亦有
    依約清償之事實及意願，並無詐欺騙取款項之犯意及不法所
    有之意圖；是被告此部分所為應不至成立刑法詐欺罪。是被
    告雖否認本件詐欺犯行，然富沅公司與被告於民事上本即應
    依約向被害銀行清償借款，是被告並無逃避脫免債務之意，
    無奈被告因經濟狀況欠佳，個人實無能力與被害銀行協商和
    解，遑論彌補其等鉅額損失，致原審就被告之犯後態度有所
    誤會，請鈞院審酌此情，從寬減輕、量定被告之刑罰，惠予
    判處被告得易科罰金之刑度，並利被告自新云云。
五、經查：
　㈠上訴意旨主張原判決附表一編號二所示之金融機構於借款之
    時除審查上開支票及統一發票外，皆有派徵信或其他人員至
    富沅公司觀察、調查，以及調查該公司聯合徵信狀況，認定
    上開公司營業狀況良好，經風險評估後始簽立契約放款，非
    僅以支票及統一發票為放款認定之依據，尚難認被告蔡素月
    之行為構成施用詐術及故意填製不實會計憑證云云，然如銀
    行承辦人員就相關授信、核貸資料，各銀行審核是否與富沅
    公司簽署相關授信契約時，固均需審核富沅公司之財務狀況
    ，於符合授信原則之情形下方可，且各授信契約並約定或有
    需提出不動產設定以為擔保，惟就被告於各該授信契約約定
    期間，提出附表一編號二所示支票向銀行申請動用額度撥款
    時，其票據面額即涉及銀行准予撥貸之數額，且必須為實際
    交易取得者，如未能提出實際交易取得之支票供銀行審核，
    銀行自無從「依票據面額」提供約定成數之款項予被告，從
    而被告上開所指，尚無從為有利於被告之認定，容非可採。
　㈡上訴意旨另主張被告於借款時除提供上開支票及統一發票外
    ，尚有提供其不動產抵押為擔保，並於借款後仍有陸續償還
    借款之行為，顯見被告無不法所有意圖，僅係因其後週轉不
    靈跳票始生本件爭議云云，然被告自99年5月間起已因投資
    失利而陷於每個月均有大額虧損之情形，被告已然無法讓公
    司運作正常，且附表一編號二所示支票名義上雖為發票人所
    簽發，應由該發票人負擔票據責任，然實際上各發票人根本
    無力承擔此等票據責任乙節，已據本院認定如前，是以，端
    靠被告獨力以挖東牆補西牆之方式自行籌措、支付票款，銀
    行查核票信時因被告勉力讓支票兌現而尚未出現退票、票信
    不佳之情形，誤認各該發票人與富沅公司有實際業務往來並
    有資力負擔票據責任而准予依票據面額相當成數撥貸款項，
    自有陷於錯誤之情。因此，縱使被告先前提出之其他支票曾
    經兌現、銀行承辦人員查核票信時並未發覺有異，亦無從為
    有利於被告之認定而認被告主觀上並無不法所有意圖，或認
    銀行並未因此陷於錯誤。
　㈢至上訴意旨主張原判決附表一編號二所示之詐欺金額欄漏未
    扣除被告蔡素月陸續清償借款之金額及其抵押之不動產拍賣
    後清償之數額，率以金融機構所提供之金額以為認定被告蔡
    素月詐欺之金額，尚嫌速斷云云，然「詐欺金額」係被告以
    前開詐欺方法向各該銀行所詐得之款項，與被告嗣後向各該
    銀行清償之金額，係屬二事，是原審所為詐欺金額之認定並
    無違誤，上開所辯，自無可採。又被告亦自承銀行就各該設
    定抵押不動產拍賣獲償之時間均在104年間（見本院前審卷
    六第447頁），即均在本院前審函查各銀行目前尚未清償數
    額之前，故就本院認定被告就各銀行尚未清償、應予沒收之
    數額亦無影響，併此說明。
　㈣被告上訴意旨主張原審量刑過重云云，惟按法官為量刑之裁
    量時，本得依據個案情節，參酌刑法第57條各款例示之犯罪
    情狀，於法定刑度內量處被告罪刑；除有逾越該罪法定刑或
    法定要件，或未能符合法規範體系及目的，或未遵守一般經
    驗及論理法則，或顯然逾越裁量，或濫用裁量等違法情事以
    外，自不得任意指摘其量刑違法（參照最高法院80年台非字
    第473號、75年台上字第7033號、72年台上字第6696號、72
    年台上字第3647號判例）。經查，本件原審於量刑時，已就
    刑法第57條所規定之各款事由，詳加審酌一切情狀，經核原
    審量刑未逾法定刑度，亦無量刑輕重相差懸殊等裁量權濫用
    或違反比例原則之情形，已充分斟酌客觀上之適當性、相當
    性及必要性要求，亦難認原審量刑有何不當。　　　　
六、從而，被告以前揭事由指摘原判決違誤等節，經核並無可採
    ，其上訴均為無理由，應予駁回。 
七、被告經合法傳喚無正當理由不到庭，爰不待其陳述逕行判決
    。　　
據上論斷，應依刑事訴訟法第371條、第368條，判決如主文。
本案經檢察官王正皓到庭執行職務。　　
中　　華　　民　　國　　110 　年　　10　　月　　28　　日
                  刑事第二十五庭審判長法　官  邱滋杉
                                      法　官  陳彥年
                                      法　官  黃翰義
以上正本證明與原本無異。
如不服本判決，應於收受送達後20日內向本院提出上訴書狀，其
未敘述上訴之理由者並得於提起上訴後20日內向本院補提理由書
（均須按他造當事人之人數附繕本）「切勿逕送上級法院」。
                                      書記官  邱鈺婷
中　　華　　民　　國　　110 　年　　11　　月　　2 　　日
附錄：本案論罪科刑法條全文　　　　　　　　　　　　
商業會計法第71條
商業負責人、主辦及經辦會計人員或依法受託代他人處理會計事
務之人員有下列情事之一者，處5年以下有期徒刑、拘役或科或
併科新臺幣60萬元以下罰金：
一、以明知為不實之事項，而填製會計憑證或記入帳冊。
二、故意使應保存之會計憑證、會計帳簿報表滅失毀損。
三、偽造或變造會計憑證、會計帳簿報表內容或毀損其頁數。
四、故意遺漏會計事項不為記錄，致使財務報表發生不實之結果
    。
五、其他利用不正當方法，致使會計事項或財務報表發生不實之
    結果。
修正前中華民國刑法第339條
（普通詐欺罪）
意圖為自己或第三人不法之所有，以詐術使人將本人或第三人之
物交付者，處5年以下有期徒刑、拘役或科或併科1千元以下罰金
。
以前項方法得財產上不法之利益或使第三人得之者，亦同。
前二項之未遂犯罰之。
附表一（富沅企業股份有限公司部分，為與本院前審判決已確定
部分之其他附表編號區分，本院關於編號部分仍援用「二」之順
序)：

編號 銀行 約定融資種類及方式 施用詐術之方式 詐欺金額 施用詐術之方式（行使無實際交易之票據或以明知為不實之事項而填製會計憑證並行際交易之票據）          應沒收之犯罪所得 原審判決被告所犯罪名及宣告刑      序號 提出申請融資日期 支票發票人 付款銀行 支票號碼 票載日期 票面金額（新臺幣） 統一發票號碼 發票日期 發票金額（新臺幣）   二 永豐商業銀行 依約定申請票據貼現及信用狀融資需提供客票。 ⑴為求向銀行詐取開立國內信用狀新臺幣162 萬2,216元之融資，提供右列序號1之非與他人實際交易所得之支票予銀行作為擔保，使不知情之銀行承辦人員陷於錯誤，以為前揭支票確為實際交易之支票，而准予放款（該支票非作為票據融資，故詐欺金額之認定，係以金重訴卷㈤第210頁之應收抵押票據融資託收備償明細） ⑵為求向銀行詐取票據融資，提供右列序號2至5非與他人實際交易所得之支票予銀行，使不知情之銀行承辦人員陷於錯誤，以為前揭支票確為實際交易之支票，而共核准放款新臺幣426萬8,930 元　（見金重訴卷㈤第211、212、215 頁之應收抵押票據融資託收備償明細） 新臺幣589 萬1,146 元 1 100 年9月22日 德系速達靈有限公司 臺北市第五信用合作社天母分社 000000000 101 年1 月18日 1,483,396    新臺幣伍佰捌拾玖萬壹仟壹佰肆拾陸元 蔡素月犯商業會計法第七十一條第一款之填製不實罪，處有期徒刑壹年陸月。      2 100 年10月5 日 同上 同上 000000000 101 年2月1日 985,900           3 100 年9月12日 得亨貿易有限公司（起訴書誤載為德系速達靈有限公司，應予更正） 花旗（臺灣）商業銀行港都分行（起訴書誤載為臺北市第五信用合作社天母分社，應予更正） 0000000 100 年12月27日 1,053,000           4 100 年9月19日 同上 同上 0000000 100 年12月30日 879,000           5 100 年11月10日 榮益環保科技企業股份有限公司 彰化商業銀行蘇澳分行 000000000 101 年3 月10日 987,900 0000000000 100.10.31 987,900